最高法院刑事判決　　　　　　九十四年度台上字第四○二三號
　　上　訴　人　乙○○
　　　　　　　　　　　　弄7之.
　　選任辯護人　羅豐胤律師
　　　　　　　　洪明儒律師
　　上　訴　人　丙○○
　　　　　　　　　　　　號
　　　　　　　　　　　　（另案在台灣台中監獄執行中）
　　選任辯護人　張績寶律師
　　上　訴　人　甲○○
　　　　　　　　　　　　在押.
上列上訴人等因擄人勒贖等罪案件，不服台灣高等法院台中分院
中華民國九十四年四月四日第二審判決（九十三年度上訴字第一
八六三號，起訴案號：台灣彰化地方法院檢察署九十三年度偵字
第四九○號、九十三年度偵緝字第三一號），提起上訴，本院判
決如下：
    主  文
原判決關於乙○○未經許可持有手槍、使人受重傷、擄人勒贖暨
丙○○、甲○○部分均撤銷，發回台灣高等法院台中分院。
乙○○其他上訴駁回。
    理　由
壹、撤銷部分：
本件原判決認定上訴人乙○○基於概括之犯意，於民國九十二年
二、三月間某日，在南投縣某流動賭場，以新台幣（下同）三十
萬元之價格，向綽號「阿呆」之不詳姓名男子購入捷克廠製之制
式手槍（含彈匣）一支及制式子彈十發，而未經許可持有之。嗣
乙○○於同年五月二十七日凌晨三時許，在彰化縣和美鎮○○路
一二○號之「北國ＫＴＶ」店消費時，因向阮信耀（下或稱阮某
）敬酒，未獲阮某理會，遂萌重傷害之犯意，持前揭手槍朝阮某
之左腿及右腿各射擊一槍，致阮某因槍傷截斷右膝神經，造成神
經受損，引起垂足，不良於行，無法回復，已達毀敗程度，而致
生重傷之結果。乙○○於槍擊後，將前揭手槍及剩餘之子彈八發
放置於其自用小客車上，嗣因該車遭竊而隨同失竊。乙○○又於
九十二年七、八月間某日，以三十五萬元之價格，向綽號「大豬
仔」之不詳姓名男子購得義大利貝瑞塔（ＢＥＲＥＴＴＡ）廠製
九二口徑制式手槍一支（含彈匣一個）及制式子彈九發（其中八
發具有殺傷力，另一發係未發彈），而未經許可持有之。嗣又另
行起意勒贖而架擄謝承勳（下或稱謝某），乃邀上訴人甲○○、
丙○○共同參與。彼三人共同基於犯意之聯絡，先由丙○○向某
不知情之友人借用自用小客車一輛，再由甲○○將其所撿拾廢棄
車輛之車牌改懸於該自用小客車上；復由乙○○提供前述制式手
槍、子彈及其所有之手銬、膠帶等物，作為犯罪工具。然後再由
丙○○於九十三年一月六日凌晨零時許，駕駛前述自用小客車搭
載乙○○、甲○○前往南投縣尋找謝某。嗣於同縣埔里鎮路上發
現謝某與其妻張玫鄉（下或稱張女）所駕駛之自用小客車，即在
後尾隨。因謝某發覺被跟蹤而加速駛離，上訴人等緊追至同縣草
屯鎮○○路五○六號附近時，為攔阻謝某，明知朝高速行駛之汽
車開槍，可能使車內之人發生重傷害之結果，仍基於不確定之重
傷害故意，由乙○○以上開手槍朝謝某之車輛射擊一發，致謝某
背部受有開放性創傷口，而無法繼續駕駛。乙○○與甲○○即下
車令謝某坐上丙○○所駕之車輛，因謝某不從，乙○○即以手槍
握把重擊謝某頭部，致謝某受有頭部外傷及頭皮撕裂傷等傷害。
甲○○與乙○○將謝某押上車後，並以手銬銬住謝某之雙手，以
膠帶矇住其雙眼。又因見張女駕車在後尾隨，乃又將張女強押上
車，並以手銬將張女之雙手銬住，以膠帶矇住其雙眼。乙○○在
車上命謝某夫婦交出皮包內之財物（謝某皮包內有現金五、六萬
元及證件、提款卡等物；張女皮包內有現金二、三萬元及證件、
提款卡等物）。並命謝某夫婦說出提款卡之密碼。因張女告知錯
誤之密碼，致乙○○無法提款，乙○○憤而脅迫稱：如不告知正
確密碼，即要讓你們死等語，張女始告知正確密碼。丙○○遂駕
車前往南投縣埔里鎮多處設有自動提款機處，由乙○○親自或令
張女下車提款，總計領取現款二十七萬九千元（其中自謝某台灣
銀行帳戶中領得四萬元；另自台灣中小企業銀行「張嘉訓」之帳
戶中領得十四萬元；及自埔里郵局張女之帳戶中領得九萬九千元
）。嗣因張女哀求上訴人等將謝某送醫治療，上訴人等始於同日
凌晨四時許，將謝某載至南投縣埔里基督教醫院急診室前，令謝
某自行下車就醫，謝某因失血甚多，下車後以爬行方式前往醫院
，經路人發現送其至該醫院治療，始逐漸康復。丙○○等人意猶
未足，復將張女擄至南投縣國姓鄉某間房舍拘禁，再推由乙○○
等人脅迫張女交出金融機關存摺及印鑑章等物，張女被迫供出其
金融存摺及印鑑章等物均放置於台中市○區○○路二○三號八樓
之九住處。乙○○即與甲○○駕駛謝某之車輛前往上址，丙○○
並脅迫張玫鄉告知其住處大樓管理員徐台光稱：當日上午其兄長
欲至其住處拜訪，請讓其兄長直接進入住處等語，而使上訴人等
得以順利侵入謝某夫婦住處。惟上訴人等因未尋獲謝某夫婦之存
摺及印鑑章等物，乃再推由丙○○脅迫張女說出其婆婆吳媛娟之
聯絡電話，由丙○○撥打吳媛娟之行動電話向其勒索稱：張女已
為伊等所控制，須交付八十萬元等語，經雙方協調後以五十萬元
成交。上訴人等推由甲○○於同日下午至南投縣宏仁國中向吳媛
娟取得五十萬元後，始於同日下午五時許駕駛謝某之自用小客車
，將張女放在南投縣埔里鎮○○路○段某處。嗣經警方於同年一
月七日下午四時許，在台中縣大里市○○○路一三七號「璽邁汽
車旅館」三二三號房間逮獲乙○○，並扣得前揭貝瑞塔制式九二
手槍一支（含彈匣一個）、子彈八發及現金二十二萬五千八百元
等物等情。因而撤銷第一審判決，改判分別論處乙○○未經許可
無故持有手槍罪、使人受重傷，及共同意圖勒贖而擄人三罪罪刑
；並論處丙○○、甲○○共同意圖勒贖而擄人罪刑，固非無見。
惟查：(一)、按科刑之判決書其宣示之主文，與所載之事實及理由
必須互相適合，否則即屬理由矛盾，其判決為當然違背法令。原
判決於理由內說明：乙○○就未經許可持有手槍、子彈之行為，
既不能與擄人勒贖行為成立牽連犯關係，則其就未經許可持有手
槍、子彈之部分，即無與丙○○、甲○○等人成立共犯云云（見
原判決第十七頁倒數第二行起至第十八頁第一行）；似認乙○○
與丙○○、甲○○二人就未經許可持有手槍、子彈部分，不能成
立共同正犯。但其於乙○○之判決主文內竟記載「乙○○『共同
』連續未經許可持有手槍……」云云，其理由之說明與主文之記
載不相適合，自有判決理由矛盾之違背法令。(二)、原判決認定上
訴人等駕車追逐謝承勳時，明知朝高速行駛之汽車開槍，可能使
車內之人發生重傷害之結果，仍基於不確定之重傷害故意，由乙
○○以手槍朝謝某之車輛射擊一發，致謝某背部受有開放性創傷
口等情，而就此部分論以重傷害未遂罪。惟查以手槍朝高速行駛
之汽車開槍，不僅有可能使車內之人發生重傷害之結果，亦非無
可能使車內駕駛者或其他人員身體要害中彈死亡；甚至使車輛方
向失控造成嚴重車禍，而發生死亡之結果。原判決對於上訴人等
推由乙○○以手槍朝謝某車輛射擊之行為，何以僅具有重傷害之
不確定故意，而非具有殺人之不確定故意，並未加以剖析論敘說
明，遽論以重傷害未遂罪，尚嫌理由欠備。(三)、按新修正之刑事
訴訟法為保障被告之反對詰問權，排除有虛偽危險性之傳聞證據
，以求實體真實發現，於第一百五十九條第一項規定：「被告以
外之人於審判外之陳述，除法律有規定者外，不得作為證據。」
，此乃傳聞證據無證據能力之原則規定，即學說上所稱之「傳聞
法則」。例如證人於司法警察官或司法警察調查中所為之陳述，
即屬「傳聞證據」，除有同法第一百五十九條第二項起至第一百
五十九條之五所規定之情形外，不具有證據能力。乃原判決理由
竟謂：「被害人阮信耀、謝承勳、張玫鄉、吳媛娟等人於警詢之
指述，係陳述其親身體驗之被害經過，並非傳聞證據，縱令其未
依法接受交互詰問，仍符合直接審理及言詞審理原則，亦具有證
據能力」云云（見原判決第十四頁倒數第七行至倒數第五行），
其見解顯與上揭法律之規定有違，自有可議。又原判決理由第三
段內說明：上訴人等及其選任或指定辯護人對於廖柏穎、林清風
、林豐仁、徐台光，及被害人阮信耀、謝承勳、張玫鄉、吳媛娟
等人於審判外之陳述，並未於言詞辯論終結前聲明異議，依刑事
訴訟法第一百五十九條之五第二項之規定，視為同意作為證據云
云（見原判決第十四頁第八行至第十一行）。惟卷查上訴人丙○
○之選任辯護人張績寶律師於九十三年十二月十日所提出於原審
之準備程序書狀中，即已主張被害人謝承勳、張玫鄉、吳媛娟於
警詢中之陳述依法無證據能力，有該準備程序書狀附卷可稽（見
原審卷一第一二二頁）。原判決謂丙○○之選任辯護人對於被害
人謝承勳、張玫鄉、吳媛娟於警詢中之陳述並未於言詞辯論終結
前聲明異議一節，顯與卷內資料不符，其憑此推論被害人謝承勳
、張玫鄉、吳媛娟於警詢中之陳述具有適法之證據能力，亦屬可
議。(四)、依原判決事實之認定，乙○○係持前述捷克廠製之制式
手槍一支及子彈，射傷阮信耀之左腿及右腿，致阮某不良於行，
無法恢復，而發生重傷害之結果，嗣上訴人等又以前揭義大利貝
瑞塔廠製制式手槍及子彈，作為架擄謝某夫婦之兇器，並由乙○
○持該手槍朝謝某之車輛射擊一發子彈，致謝某背部受傷，而觸
犯重傷害未遂罪。但其理由內僅就乙○○未經許可持有手槍、子
彈之行為與其所犯擄人勒贖部分何以不能成立方法結果之牽連關
係，而應予分論併罰，加以說明（見原判決第十七頁倒數第八行
至倒數第二行）。對於乙○○未經許可持有捷克廠製制式手槍及
子彈之行為，與其重傷害阮信耀之行為間，以及其未經許可持有
義大利貝瑞塔廠製制式手槍及子彈之行為，與其重傷害謝某未遂
行為間之關係如何？何以亦不能成立方法結果之牽連關係，而應
予分論併罰？則並未一併加以論述說明，亦嫌理由欠備。又原判
決認定上訴人等先後架擄謝某夫婦二人，強取其等財物並予以勒
贖等情，而論以意圖勒贖而擄人罪。然上訴人等侵害謝某夫婦二
人身體自由及財產法益之行為係侵害二個私人法益，究應成立併
罰之數罪？抑或一行為觸犯數罪名之想像競合犯？或連續犯？原
判決並未加以論敘說明，亦有理由不備之可議。再者，原判決一
方面於理由內說明：上訴人等於架擄謝某夫婦行為繼續進行中，
脅迫張玫鄉至自動提款機領取二十七萬九千元等行為，均已吸收
於擄人勒贖之犯罪中，而僅論以擄人勒贖一罪云云（見原判決第
十六頁第五行至第八行）。一方面卻又以上訴人等被訴自行及脅
迫張女至自動提款機提領現款之行為，不成立刑法第三百三十九
條之二第一項之罪，「而就該部分不另為無罪之諭知」（見原判
決第十九頁倒數第四行起至第二十頁第三行），其論斷亦有矛盾
。(五)、按刑法第三百三十九條之二第一項之以不正方法由自動付
款設備取得他人之物罪，其所謂「不正方法」，係泛指一切不正
當之方法而言，並不以施用詐術為限，例如以強暴、脅迫、詐欺
、竊盜或侵占等方式取得他人之提款卡及密碼，再冒充本人由自
動提款設備取得他人之物，或以偽造他人之提款卡由自動付款設
備取得他人之物等等，均屬之。本件依原判決事實之認定，上訴
人等將謝某夫婦強押上車後，強令謝某夫婦交出皮包內之提款卡
等物，並脅迫張女告知提款密碼，然後再駕車至南投縣埔里鎮多
處設有自動提款機處，由乙○○親自或喝令張女下車提款合計二
十七萬九千元交付等情。倘若無訛，則上訴人等意圖為自己不法
之所有，以前述強暴、脅迫之方式取得謝某夫婦之提款卡及密碼
後，推由乙○○冒充謝某夫婦由自動提款機領取謝某夫婦及「張
嘉訓」銀行帳戶內存款之行為（不包括上訴人等脅迫張女本人由
自動提款機領款部分），即與前揭罪名之構成要件相當。乃原判
決理由竟謂：上開罪名所規定之「以不正方法由自動付款設備取
得他人之物」，文義上應係指以偽卡或冒用他人提款卡等詐欺方
法，惟張女係告知密碼後由自己或由乙○○提領現金，縱係在受
強迫下所為，仍與施用詐術無關，即不成立上開罪名云云（見原
判決第十九頁倒數第三行至第二十頁第二行）。其中關於上訴人
等強取謝某夫婦之提款卡及密碼後，由乙○○由自動提款機領款
部分不成立刑法第三百三十九條之二第一項之罪部分之論斷，依
上說明，自有未洽。以上或為上訴意旨所指摘，或為本院得依職
權調查之事項，應認原判決關於乙○○未經許可持有手槍、使人
受重傷、擄人勒贖部分，暨丙○○、甲○○部分均有撤銷發回之
原因。
貳、駁回部分：
按刑事訴訟法第三百七十六條所列各罪之案件，經第二審判決者
，不得上訴於第三審法院，法有明文。本件上訴人乙○○被訴變
造特種文書（國民身分證）案件，原審係依刑法第二百十二條論
處罪刑，核屬刑事訴訟法第三百七十六條第一款之案件，依首開
說明，既經第二審判決，自不得上訴於第三審法院，上訴人乙○
○竟併就該部分提起上訴，顯為法所不許。其就該部分之上訴為
不合法，應予駁回。
據上論結，應依刑事訴訟法第三百九十五條前段、第三百九十七
條、第四百零一條，判決如主文。
中　　華　　民　　國　九十四　年　　七　　月　二十八　日
                      最高法院刑事第五庭
                          審判長法官  池　啟　明
                                法官  郭　毓　洲
                                法官  吳　三　龍
                                法官  蘇　振　堂
                                法官  吳　信　銘
      本件正本證明與原本無異
                                      書  記  官
中　　華　　民　　國　九十四　年　　八　　月　　一　　日
                                                      ｖ
